【裁判字號】    88,易,2738
【裁判日期】    890128
【裁判案由】    違反水利法
【裁判全文】
臺灣桃園地方法院刑事判決                        八十八年度易字第二七三八號
    公  訴  人    臺灣桃園地方法院檢察署檢察官
    被      告    乙○○
右列被告因違反水利法案件，經檢察官提起公訴（八十八年度偵字第八０二六號），
本院判決如左：
        主  文
乙○○無罪。
        理  由
一、公訴意旨略以：乙○○明知其向桃園縣政府依照台灣省河川管理規則第三十四條
    第一項第一款之規定申請種植使用大漢溪桃園縣大溪鎮○○段粟子園小段十之一
    、十之二號地國有河川地係位於行水區內，僅能種植農作物，竟未經主管機關之
    允許，即自民國（下同）八十八年一月份起將該行水區使用地轉租權利予建宏砂
    石場設置沈澱池，足以妨害水流，致生公共危險。嗣於八十八年三月十五日，經
    桃園縣政府派人會勘取締在案，因認被告涉有水利法第九十二條之一第一項後段
    之罪嫌。
二、按犯罪事實應依證據認定之，無證據不得推定其犯罪事實；而不能證明被告犯罪
    者，應諭知無罪之判決，刑事訴訟法第一百五十四條、第三百零一條第一項分別
    定有明文。又認定不利於被告之事實，須依積極證據，苟積極證據不足為不利於
    被告事實之認定時，即應為有利於被告之認定，更不必有何有利之證據，此有最
    高法院三十年上字第八一六號判例可資參照。次按水利法第九十二條之一第一項
    後段所謂損害他人權益，以發生具體損害為要件，此有各法院處理水利案件應行
    注意事項第二刑事部分第四點定有明文。又主管機關為保護水道，應禁止左列事
    項：三、在行水區內擅採砂石、堆置砂石或傾倒廢土；又違反第七十八條第一項
    各款情形之一，因而損害他人權益者，處三年以下有期徒刑、拘役或科或併科四
    千元以上二萬元以下罰金；又本法第七十八條所稱行水區，係指左列情形：一、
    已築有堤防者，為二堤之間之土地。二、未築有堤防者，為尋常洪水位達到地區
    之土地。水利法第七十八條第一項第三款、第九十二條之一第一項中段、水利法
    施行細則第一百四十二條分別定有明文。依上開條文之規定，水利法第九十二條
    之一第一項中段罰則之成立，係在「行水區」內擅採砂石、堆置砂石或傾倒廢土
    ，因而損害他人權益者，為其構成要件，苟不在行水區內，自難以該罪相繩。
三、本件公訴人認被告涉有上開犯行，無非係以桃園縣政府函、切結書、桃園縣河川
    公地種植使用許可證、河川公地使用統一申請書、實測圖、保證書、河川巡防取
    締工作日記、照片二張、勘驗筆錄、土地複丈成果圖等件為其論據。惟訊據被告
    乙○○固坦承自八十八年一月起將桃園縣大溪鎮○○段粟子園小段附近之土地轉
    租予建宏砂石場之事實，但辯稱：伊之所有土地與申請種植使用之土地相連，並
    不知道界線等語。
四、經查：（一）證人甲○○對於本院詢問：「系爭土地係在堤防內或堤防外」，「
    他是在堤防外」（詳見本院八十九年一月十四日審理筆錄），且從桃園縣政府工
    務局水利課河川巡防取締紀錄資料之現場照片（詳見偵查卷第二頁），可知被告
    所使用之土地係在堤防外，依水利法施行細則第一百四十二條第一款規定行水區
    在已築有堤防者，為二堤之間之土地，則被告所使用之土地，既在築有堤防外之
    土地，則依上開規定，並非屬行水區。（二）又水利法第九十二條之一第一項後
    段，在行水區內擅採砂石，致生公共危險罪，係以實際上有具體危險之發生為要
    件，屬具體危險犯，雖非必已使堤岸潰堤，人、畜、房屋淹沒，始得謂已生具體
    之危險，然仍應依社會一般之觀念，客觀的予以判定，即依其妨礙水流之具體情
    況，視其一般是否有使水流改道，侵蝕護岸，而影響安全之虞，以決定其危險之
    有無（參照八十七年台上第一五一六號判決）。證人甲○○對於本院詢問：「有
    無發生公共危險之情況」，「那個地方已築堤，應無公共危險」；「無公共危險
    」，「是」（詳見本院八十九年一月十四日訊問筆錄），被告所屬土地既無公共
    危險，則與水利法第九十二條之一第一項後段規定要件不符。綜上所述，本件被
    告轉租予他人之沉澱池既不在行水區內亦無致生公共危險，顯與上述水利法第九
    十二條之一第一項中段之構成要件亦有未合。此外，復查尚無其他積極證據足認
    被告有何違反水利法之犯行，揆諸首揭法條之規定及判例之見解，既不能證明被
    告犯罪，即應為無罪之諭知，以昭平允。
據上論斷，應依刑事訴訟法第三百零一條第一項，判決如主文。
本案經檢察官林安紜到庭執行職務。
中      華      民      國    八十九     年      一      月    二十八   日
                              台灣桃園地方法院刑事第二庭
                                  法  官  張  益  銘
右正本證明與原本無異。
如不服本判決，應於判決送達後十日內向本院提出上訴狀( 應附繕本 )，上訴於
臺灣高等法院。
                                    書記官   黃文琪
中        華        民        國   八十九   年   一   月    三十一    日


司法院資訊處製作；財團法人民間司法改革基金會備份。
